臺灣桃園地方法院民事判決　　　　　　　 93年度訴字第342號
原　　　告　丙○○
　　　　　　己○○
上二人共同
訴訟代理人　鄭丹逢律師
複　代理人　王依齡律師
被　　　告　乙○○
　　　　　　庚○○
上二人共同
訴訟代理人　謝曜焜律師
複　代理人　甲○○
　　　　　　丁○○
上列當事人間請求給付出資額等事件，於民國94年11月1 日辯論
終結，本院判決如下：
    主  文
原告之訴駁回。
訴訟費用由原告丙○○負擔三分之二，餘由原告己○○負擔。
    事  實
甲、原告方面：
壹、聲明：
一、被告乙○○應給付原告丙○○新臺幣（下同）100 萬元，被
    告庚○○應給付原告丙○○50萬元，並均自民國93年1 月22
    日起至給付日止，依年息5%計算之利息。
二、被告乙○○應給付藍屋企業社（即丙○○、己○○、庚○○
    及乙○○）784,472 元，並自起訴狀繕本送達被告日起至給
    付日止，依年息5%計算之利息。
貳、陳述：
一、因藍屋企業社設立登記地址位於桃園縣龜山鄉○○○路128
    之2 號1 樓，而本件係因股東協議書、財產管理問題涉訟，
    契約履行地、財產管理均在桃園縣龜山鄉，依民事訴訟法第
    12條、第14條、及第20條共同訴訟管轄之規定，向本院提起
    本訴。
二、藍屋企業社股東之一戊○○，已依民法第683 條但書之規定
    ，將其股份轉讓予原告丙○○，故藍屋企業社合夥人目前僅
    有兩造共四人。而被告庚○○已透過其訴訟代理人表達拒絕
    同意本件起訴之意思，且被告庚○○已為本案共同被告，與
    原告之利害關係顯然相反，事實上已無得到其同意之可能（
    另一被告乙○○利害關係亦與原告相反），為顧及全體合夥
    人利益之保護，本件當事人適格應認無欠，始為允當。
三、藍屋企業社為一合夥組織，實際資本額為450 萬元，主要經
    營複合式餐飲店，被告於92年10月18日與當時藍屋企業社負
    責人即原告丙○○簽訂股東協議書，約定由被告乙○○出資
    100 萬元購買原告丙○○九分之二股份，由被告庚○○出資
    50萬元購買原告丙○○九分之一股份，另由訴外人戊○○以
    技術出資50萬元購買原告丙○○九分之一股份，並約定由被
    告乙○○擔任負責人，綜理一切營運事務，嗣於92年10月26
    日再由原告己○○出資100 萬元向原告丙○○購買九分之二
    股份。然簽訂股東協議書後，被告未依約給付出資額予原告
    丙○○，經多次口頭催告均未獲給付，原告於93年1 月13日
    委託律師發函催告被告給付出資額，故原告丙○○依股東協
    議書第1 條之規定，起訴請求被告二人給付購買股份之價金
    如訴之聲明第1 項所示。
四、再依股東協議書第2 條約定，被告乙○○已登記為藍屋企業
    社負責人，負責執行藍屋企業社營運事務，且依協議書第11
    條之約定，被告乙○○得額外享有淨利一成做為報酬，依民
    法第672 條後段規定，被告乙○○應以善良管理人之注意義
    務經營餐飲店，而被告乙○○自92年12月起對店內經營事務
    置之不理，放任員工自行處理店務，甚至連員工薪資均未發
    放，致原本獲利持續增加之餐飲店，發生鉅額虧損，無法繼
    續營運，則被告乙○○顯已違反其依約應負之注意義務，依
    民法第680 條準用同法第544 條規定，被告乙○○應對藍屋
    企業社負損害賠償責任，依藍屋企業社92年5 月至10月營業
    資料計算，平均每月淨利為32,686元，以餐飲店租約尚有2
    年租期營運計算，藍屋企業社共損失784,472 元，爰起訴請
    求如聲明第2 項所示。
五、對被告之抗辯陳稱：
  (一)原告於設立藍屋企業之初，確有出資逾500 萬元進行營業，
    例如：店面裝潢花費1,759,000 元、加盟醇品生活館花費80
    萬元、店面每月租金218,000 元，還需加總現場營運所需冷
    氣、廚具、餐桌椅等機具設備之費用，被告雖稱雅德麗美食
    品館未承受醇品生活館之裝潢，係因所有合夥人之共同決定
    ，原告丙○○亦支出重新裝潢費用50萬元。另原告盡最大努
    力整理藍屋企業設資金運用及財產資料，尚有未納入之資產
    支出，且由原告提出之相關憑證單據資料可知，原告當初投
    入藍屋企業社之資金非僅450 萬元，被告稱其遭詐騙，並非
    真實。
  (二)訴外人即前藍屋企業社之合夥人廖秋惠退夥時，其應有權益
    之計算，係以藍屋企業社總資產500 萬元作為計算之基準，
    且被告明知藍屋企業社無正式會計帳冊，被告均為成年人，
    不可能僅因原告未事先提出會計帳冊而無法判斷藍屋企業社
    之價值，若其無法判斷，怎會與原告丙○○簽約？故被告主
    張遭受詐欺或錯誤，顯與實情不符，並違反一般交易經驗法
    則，實不足採。而廖秋惠與原告丙○○之桃園縣政府營利事
    業登記卷中所附合夥協議書，乃為登記程序進行之文書作業
    ，實際上廖秋惠以現金出資50萬元，而擁有十分之一股份（
    資本額以500 萬元計算），廖秋惠退夥時與原告丙○○同意
    以其股份20% 結算其應有權益，並無詐騙行為。
  (三)被告加入合夥時，原告丙○○主張沿用醇品生活館名稱營業
    ，可繼續享有加盟之利益，惟被告主張放棄醇品加盟館之加
    盟使用權，而重新裝潢以雅德麗美食飲品館名稱營業，而醇
    品生活館之加盟金，原告丙○○以匯款方式支付第2 期以後
    款項，故於加盟書上無簽收文字。
  (四)經公證之租賃契約書，租金金額由原先之218,000 元，自被
    告加入時即92年10月起，調整為每月17萬元，亦為被告所明
    知，故被告爭執租金過高，並無理由。
  (五)商號資產之價值估算本具有主觀之判斷及該商號先前之營運
    狀況、未來前景評估、營運地點商機等，均為被告加入藍屋
    企業社前會加以判斷評估之事項，非單純以藍屋企業社有形
    資產作為判斷對象，被告必評估藍屋企業社有不錯之獲利能
    力後始同意加入合夥，故藍屋企業設既經原告投入高達450
    萬元之資金，營運情形亦為被告事先進行觀察評估，則被告
    不應事後未履行經營義務導致虧損後，再稱遭受詐欺。
  (六)兩造簽訂之股東協議書第11條約定，被告乙○○除依股份比
    例分紅外，得額外享有營運淨利之一成金額作為經營店務之
    報酬，依常理可知被告乙○○需辭掉護士工作，始能經營店
    務而獲取一成之額外報酬，被告乙○○顯然就合夥所委任之
    事務發生債務不履行情事，有違反民法第672 條規定之善良
    管理人經營義務，至於是否有其他共同因素致營運失利，此
    為損害額分擔之問題，不影響被告應負賠償責任之成立。就
    被告乙○○未履行經營店務義務與損害之因果關係，依商業
    常理可知負責人完全不理店務，與店務衰退有關連，為民事
    訴訟法第278 條所定之顯著事實，原告已無需再為舉證。
  (七)被告簽立股東協議書時均知戊○○以提供廚師技術向原告丙○○買受股份，非向藍屋企業社買受股份，縱戊○○以現金
    出資，亦係向原告丙○○為給付，對藍屋企業社之營運或權
    益，不生影響。
參、證據：提出股東協議書影本2 份、律師函影本2 份、合夥人
    會議記錄影本1 紙、醇品生活總帳明細影本1 紙、協議書影
    本1 紙、傳真查詢國內各類掛號郵件查單影本2 紙、轉讓股
    份暨股東權益書影本1 紙、收據影本1 紙、醇品生活有限公
    司授權加盟店合約書影本1 份、公證書影本1 份、帳戶查詢
    資料影本1 份為證，並聲請訊問證人戊○○。
乙、被告方面：
壹、聲明：
一、如主文第1 項所示。
二、如受不利判決，願供擔保請准宣告免為假執行。
貳、陳述：
一、「各合夥人之出資及其他合夥財產，為合夥人全體之公同共
    有。」、「公同共有人之權利義務，依其公同關係所由規定
    之法律或契約定之。除前項之法律或契約另有規定外，公同
    共有物之處分，及其他之權利行使，應得公同共有人全體之
    同意。」、「本節規定，於所有權以外之財產權，由數人共
    有或公同共有者準用之。」，民法第668 條、第828 條及第
    831 條分別定有明文。原告訴之聲明第2 項所主張之損害賠
    償請求權，依其形式觀之，係屬本於合夥之財產，為全體合
    夥人所公同共有，依上開規定，原告單獨行使該請求權，自
    應得其他合夥人之同意，但原告並未取得合夥人戊○○、庚○○之同意，其訴自非適法。原告雖引最高法院85年度台上
    字第2603號判決，主張本件並無當事人不適格之問題，但該
    判決僅在說明「公同共有債權與多數債權人有同一目的之數
    個債權，得各自或共同為全部或一部之請求」，然按公同共
    有債權之債權人雖得以個人之名義為全體公同共有債權人請
    求，但仍有民法第831 條及第828 條第2 項之適用，易言之
    ，縱使公同共有債權人之一人以自己之名義為全體公同共有
    債權人請求，仍應依民法第831 條準用第828 條第2 項之規
    定：「應得其他公同共有人之同意」方得為之，故原告上開
    主張，並無理由。
二、按「契約聯立，指數個契約具有互相結合的關係，若依當事
    人之意思，一個契約的效力依存於另一個契約的效力，其個
    別契約是否有效成立，雖應就各該契約加以判斷，但設其中
    一契約有不成立、無效、撤銷或解除時，另一個契約亦同其
    命運。」，本件被告向原告丙○○購買合夥股份，其目的係
    為加入藍屋企業社之合夥事業，是本件合夥股份之買賣契約
    及藍屋企業社之合夥協議，其性質即屬於「具有一定依存關
    係之契約之聯立」，如其中一個契約被撤銷時，另一個契約
    亦同。兩造及戊○○等五人雖於92年10月18日及同年月26日
    簽訂股東協議書，約定「戊○○出資50萬，佔九分之一股份
    」，被告亦一直認為戊○○已給付出資額於原告丙○○，故
    於戊○○92年11底領取薪資時未表示異議，直到鈞院審理時
    ，方知悉原告丙○○私下與戊○○約定為「技術出資」，戊○○根本未出資分文，兩造與戊○○間合夥契約顯然尚未成
    立，而本件合夥契約既未成立，則被告與原告所訂之買賣契
    約亦不成立，則原告丙○○依買賣契約之約定，請求被告給
    付買賣價金，即無理由。
三、被告係受原告丙○○及訴外人戊○○之詐欺，而向原告丙○○購買藍屋企業社之股份，及加入藍屋企業社之合夥團體，
    被告已為撤銷上開買賣及合夥契約之意思表示，故原告再請
    求被告給付出資額，即無理由；另藍屋企業社之總資產根本
    無450 萬元之價值，然原告丙○○卻稱：「藍屋企業社有豐
    厚盈餘，總資產總值有450 萬元，每股價值50萬元」，致使
    被告陷於錯誤而以每股50萬元購買藍屋企業社之股份，亦構
    成詐欺，分別陳述如下：
  (一)原告丙○○於92年10月初分別向被告稱，其與廖姓友人合夥
    經營之醇品生活館即藍屋企業社生意很好，有豐厚盈餘，總
    價值有500 萬元，因廖姓合夥人將退夥，其退股後仍有450
    萬元之價值，擬將自己之股份一部份轉讓予他人，並由受讓
    人接手經營，並稱：「每股有50萬元之價值」。被告二人雖
    有興趣參與，惟提出二個條件：1.須有廚師入股，2.原告須
    先提出該藍屋企業社之資產負債表及相關帳冊資料供被告暸
    解，原告雖口頭應允，卻遲未提供。同年10月中旬，原告丙○○又向被告稱：「我已找到一個廚師入股，你們二人是否
    先配合簽個協議書，這樣他才會跟著簽字同意入股」，並保
    證會儘快將藍屋企業社之資產及負債之情形整理出來給被告
    ，被告不疑有他，乃同意入股，並與原告丙○○及另一股東
    戊○○在原告丙○○擬就之股東協議書上簽名，被告乙○○
    並簽具相關文件交予原告丙○○辦理藍屋企業社負責人更名
    手續。數日後原告丙○○又稱「有一個朋友也要入股」，拜
    託被告等再配合簽一次協議書，被告亦同意配合辦理。嗣於
    同年10月底，原告丙○○通知被告乙○○，變更負責人手續
    已辦妥，請於同年11月1 日來店接掌店務，並以重新命名之
    「雅德麗美食飲品館」名義營業，但被告乙○○到店工作後
    ，赫然發現店內竟無週轉金，而原告丙○○雖聲稱由被告乙○○掌理店務，卻仍把持店務、掌控財務，藍屋企業社之大
    小章、支票、存款簿、營利事業登記證、帳冊等均由原告丙○○持有，拒不移交予被告乙○○，原告丙○○更將店內每
    日營收直接取走，待廠商登門要求原告丙○○付款時，原告
    丙○○竟向廠商稱：「乙○○現在是負責人，要錢就找他拿
    」，然被告乙○○未握有分文款項，如何付款？被告乙○○
    發覺狀況有異，乃立即停止上班，詎原告丙○○竟片面停止
    營業，又唆使廠商及員工至被告乙○○服務之長庚醫院向被
    告乙○○索取貨款及薪資，被告乙○○不堪其擾，亦惟恐影
    響工作，只有聯同被告庚○○先行墊付部分款項，被告乙○○已墊付246,735 元，被告庚○○則墊付5 萬多元。
  (二)依桃園縣政府檢送鈞院之「藍屋企業社」之營利事業設立、
    變更登記申請書影本所示，原告丙○○91年8 月向桃園縣政
    府辦理營利事業統一登記證之設定登記申請時，藍屋企業社
    之總資本額僅為10萬元，且藍屋企業社除生財器具外，並無
    其他有價值之資金或盈餘，而上開生財器具亦根本無450 萬
    元之價值。故原告丙○○向被告稱：「藍屋企業社總資產總
    值有450 萬元，每股價值50萬元」，顯已構成詐欺。茲被告
    已於93年1 月6 日委請律師寄發存證信函為撤銷之意思表示
    ，是原告丙○○請求被告給付出資額，即無理由。
  (三)原告丙○○雖稱：「依兩造所簽立之『股東協議書』第6 條
    、第7 條，關於藍屋企業社合夥團體之經營，本無零用金之
    約定」，然「零用金」與「準備金」在會計上乃不同之概念
    ，依常情而言，公司應設有零用金制度以供小額支出之用。
    另，公司是否有盈餘，自應於公司結算時方可得知，而該股
    東協議書中亦未約定每年結算之時期及次數，故藍屋企業社
    自應於每年之會計年度時方為結算。又該股東協議書第6 條
    雖約定：「本公司盈餘非彌補歷屆虧損，不得分配」、第7
    條：「分配盈餘，應先提撥新台幣45萬元整之準備金…」，
    但被告於簽立系爭股東協議書後，藍屋企業社至少應於隔年
    7 月分方有盈餘可供分配，並提撥為準備金，而此時方有資
    金可供藍屋企業社營運之用，由此可知，系爭股東協議書第
    6 條及第7 條之約定，與本件兩造有無零用金之約定實不相
    干。再者，原告94年7 月29日之陳報狀所提出之藍屋企業社
    新竹商業銀行公西分行之帳戶資料，該帳戶之戶名並非「藍
    屋企業社」，亦無其他名稱，無法得知該帳戶是否為藍屋企
    業所用，縱使該帳戶係為藍屋企業社平日所用之帳戶，然在
    92年10月18日被告在簽立系爭股東協議書時，該帳戶僅剩餘
    847 元，根本無法支付藍屋企業社平日之開銷。換言之，於
    被告簽立合夥協議書之前，前開帳戶已被原告丙○○提領一
    空，故本件原告丙○○邀請被告購買系爭藍屋企業社之股份
    ，進而參與藍屋企業社之經營，並非真實。
  (四)原告提出之資金運用明細，其內容不但形式上不符商業會計
    法第25條及第35條之簽證要求，內容上亦非鈞院所要求提出
    之損益表及資產負債表，被告否認其形式及實質之真正性，
    就該資金運用明細抗辯如下：
  1.項次1 加盟、項次2 仲介、項次3 押金、項次4 簽約公證費
    之金額即分別高達800,000 元、218,280 元、654,840 元、
    4500元，但此處「加盟」、「仲介」、「押金」、「簽約公
    證費」所指為何，全然不明。縱為原告於經營醇品生活館時
    期與其他第三人簽訂契約所支出者，亦與雅德麗美食飲品館
    毫無關係，不能將上開金額列入兩造所簽訂股份協議書中藍
    屋企業社之總資產價值計算基礎。而項次5 裝潢費用更高達
    1,324,000 元，但此一裝潢「範圍」包括哪些部分，亦完全
    不清，也不能將項次5 金額列入兩造所簽訂股份協議書中藍
    屋企業社之總資產價值計算基礎。
  2.項次23保全＋押金金額雖僅為34,908元，縱為原告於經營醇
    品生活館時期因簽訂保全契約所支出者，亦與雅德麗美食飲
    品館毫無關係，因雅德麗美食飲品館未承受任何醇品生活館
    依保全契約所享有之權益，自不得將上開金額列入兩造所簽
    訂股份協議書中藍屋企業社之總資產價值計算基礎。
  3.項次30雜支金額雖記載159,865 元，但原告自兩造簽訂股東
    協議書後，即將藍屋企業社資金帳戶內款項全數提領，被告
    乙○○從承接原告餐廳經營之日起，根本無任何週轉金可得
    支用。原告既未交付被告週轉金作為雜支，則此項次應不得
    列入兩造所簽訂股份協議書中藍屋企業社之總資產價值計算
    基礎。
  4.項次34招牌金額16,500元部分亦應剔除，因合夥既已自「醇
    品生活館」更名為「雅德麗美食飲品館」，重新開幕經營，
    自不能將「醇品生活館」之招牌價值再列入計算。
  (五)原告所提其與廖秋惠間之協議書，核其內容，乃係確認廖秋
    惠與原告丙○○間之權利義務關係，至於該協議書所載「依
    總資金500 萬元新台幣之持股比例取回20% 之價金」，亦僅
    係確認原告丙○○應支付廖秋惠股款之計算標準，自不能證
    明藍屋企業社之資產總值有450 萬元。被告乙○○於上開協
    議書之「見證人」欄位上簽名，其真意亦僅是就該協議書形
    式上之真正予以見證，自應類推適用公證法中關於「認證」
    之概念，僅能證明該協議書之形式上為真正，不能證明藍屋
    企業社之資產總值為450 萬元。
  (六)原告所提裝潢收據及醇品生活有限公司授權加盟店合約書均
    係私文書，被告否認該文書之形式及實質上之真正，故原告
    自應舉證證明之。依該加盟店合約書之第肆點之第一小點規
    定，該合約書之有效期間為二年，故該加盟契約早於92年8
    月1 日即因期間屆至而失效，自不能算入92年10月18日被告
    簽立股東協議書時，藍屋企業社之總資產。另原告雖提出藍
    屋企業社與華昌投資實業有限公司所簽之房屋租賃契約書，
    然原告卻未提出任何給付租金之收據，自不能以該租賃契約
    書即證明原告自9 年10月起每月曾支付租金21萬8 千餘元，
    且上開租賃契約書所約定之每月21萬餘元之租金，遠高於該
    租賃標的物所在地即桃園縣龜山鄉○○路之一般租金行情，
    是被告否認前開租賃契約書之真正，亦不可將之算入本件合
    夥財產之中。
  (七)原告丙○○明知藍屋企業社之資產、負債及相關帳冊所揭露
    之資訊為被告決定是否締結股份買賣契約、加入合夥之重要
    關係事項，原告丙○○就藍屋企業社之先前營運狀況，自對
    被告負有據實告知義務。原告丙○○對於自己負有告知義務
    之重要事項，於兩造締約前並未正確告知被告，反利用被告
    對於餐廳經營事務之完全不瞭解、無經驗，聯同戊○○製造
    已找到廚師入股之幌子，誘騙無經驗之被告在「短時間、未
    及評估藍屋企業社先前資產負債情事及營運狀況」之情況下
    ，簽約購買原告「價值灌水」的股份，故縱認原告丙○○未
    積極使用詐術，然原告丙○○利用消極之緘默，違反告知義
    務，使被告陷於錯誤，而購買其股份，亦應構成詐欺。
四、「當事人之資格，或物之性質，若交易認為重要者，其錯誤
    ，視為意思表示內容之錯誤。」，民法第88條第2 項定有明
    文。又，「所謂物之性質，不獨其自然之性質，事實上或法
    律上之關係，對於物之用途或價值有影響者，亦為物之性質
    。例如物之品質、來歷、新舊、大小、土地之收益能力、公
    的負擔、地位、可建築性、國家法令之禁止、限制。物之性
    質，不限於品質，並包括種類…物之重要性質云者，依交易
    上之觀察，足以影響其全體之用途或價值之謂也」，換言之
    ，合夥財產之總值若干、對於合夥股份每股之價值自有影響
    ，是依上開說明，對於合夥財產總價值之誤認，自屬物之性
    質之錯誤，即無疑義。原告丙○○既明知藍屋企業社總資產
    價值為被告乙○○加入藍屋企業社前會加以判斷評估之事項
    ，從而影響被告乙○○購買原告股份之意願，則被告乙○○
    對資產價值之估算如有錯誤，於交易上是為重要，如同民法
    第88條立法理由所舉「信用交易之買主支付能力」的情況，
    自得視為意思表示之內容有錯誤。被告乙○○實際到藍屋企
    業社工作後，於廠商登門要求給付貨款，及員工要求發放薪
    資時，始驚覺悉藍屋企業社除生財器具外，無其它有價值之
    資金或盈餘，而上開生財器具亦根本無450 萬元之價值，縱
    將藍屋企業社之總資產劃分為九等分，每股亦無50萬元之價
    值，被告乙○○就藍屋企業社每股之實際價值已有所誤認，
    已構成民法第88條第2 項中關於物之性質之錯誤。再者，藍
    屋企業社之總資產之實際價值為何，無論在主觀上或客觀上
    ，均影響被告乙○○購買之意願，於交易上自屬重要，故被
    告已依民法第88條之規定，以民事答辯狀(二)繕本之送達，為
    撤銷本件買賣契約之意思表示，則原告請求被告給付出資額
    ，即無理由。
五、原告另以「被告乙○○擔任本合夥事業之負責人，處理合夥
    事業之執行，未盡善良管理人注意義務」為由，進而請求訴
    之聲明第2 項之金額，亦無理由，陳述如下：
  (一)被告乙○○雖為藍屋企業社之負責人，但實際上無執行權，
    仍由原告丙○○一手掌控，被告乙○○根本無法置喙，不得
    不停止上班，絕無違反注意義務之情事。於股東協議書中，
    亦未約定被告乙○○須辭去護士之工作，且被告乙○○請其
    妹代為處理合夥事務，係經全體合夥人所同意，依民法第68
    0 條準用第538 條第2 項之規定，被告乙○○僅就第三人之
    選任，及對於第三人之指示，負其責任，不能因被告乙○○
    未辭去護士之職務，即認被告有債務不履行之情事。
  (二)「商號名稱」與客源之維繫密切相關，此觀商業登記法第28
    條保護商號名稱之規定可知；而兩造合夥後係以重新命名之
    「雅德麗美食飲品館」名義開幕營業，並非原告獨資經營所
    使用之商號名稱「醇品生活館」。而「雅德麗美食飲品館」
    所提供之餐飲品質是否與「醇品生活館」相當，是有疑問，
    在商號名稱完全改變、餐飲品質可能亦完全迥異，且「雅德
    麗美食飲品館」重新裝潢之條件下，縱原告能夠提出「醇品
    生活館」之實際營運狀況紀錄，亦不能直接援用作為「雅德
    麗美食飲品館」可期待營收狀況之估算基礎，故原告未能舉
    證藍屋企業社受有損害。
  (三)商號之營運狀況既與營運地點之商機有關，且餐飲店生意之
    好壞不惟取決於店家之服務態度，尤與「提供餐飲之品質是
    否使客人滿意」密切相關。而「雅德麗美食飲品館」生意不
    佳係開幕之初尚未打開客源之必然結果（就客人之主觀印象
    而言，「雅德麗美食飲品館」未必等同「醇品生活館」），
    更可能是肇因於「所提供餐飲之品質無法使客人滿意」，後
    者與戊○○長期為藍屋企業社之「蛋糕供應商」，卻以「廚
    師」身分技術入股藍屋企業社負責廚房「炒菜」工作有極大
    關係，換言之，原告空言指摘「營業虧損係因被告乙○○未
    到店上班」是屬「主觀臆測、推諉」之詞，故縱認藍屋企業
    社受有損害，則該營業損失與被告乙○○停止上班間無因果
    關係。
六、「合夥人於合夥清算前，不得請求合夥財產之分析。」、「
    合夥解散後，其清算由合夥人全體或由其所選任之清算人為
    之。」民法第682 條第1 項、第694 條第1 項定有明文，故
    合夥團體經解散清算後，合夥人方得依上開民法第682 條第
    1 項之規定請求合夥財產之分析。而本件合夥尚未辦理解散
    清算，為兩造所不爭執，縱認被告乙○○對於藍屋企業社之
    合夥團體應負損害賠償責任，則合夥團體對於被告乙○○之
    該項債權亦應屬於合夥財產之一部分，依原告訴之聲明第2
    項觀之，乃係於合夥清算前，將合夥財產之一部分分配予各
    個合夥人，即顯然違反上開民法第682 條第1 項之規定。另
    藍屋企業社未經清算程序，是否受有損害亦無從確定。
七、縱認原告請求被告損害賠償有理由，則被告先前墊付廠商貨
    款及員工薪資所支付之金額，應列入藍屋企業社之合夥債務
    ，並自原告主張之預期收益（性質上屬清算前合夥財產之一
    部分）中扣除後，再計算其損害額，此觀民法第697 條第1
    項規定甚明，原告聲明逾此部分即屬無據部分。
參、證據：提出存證信函影本1 份、領據影本1 紙、上誠食品公
    業股份有限公司客戶收款明細表影本1 紙、品新貿易有限公
    司應收帳款對帳單影本1 紙、員工薪資明細影本1 紙、雅德
    麗美食館11月份薪資預支單影本1 紙為證，並聲請向桃園縣
    政府調閱藍屋企業社之登記資料。
    理  由
甲、程序方面：
一、按原告於判決確定前，得撤回訴之全部或一部。但被告已為
    本案之言詞辯論者，應得其同意。民事訴訟法第262 條第1
    項定有明文。本件原告起訴時，原併請求被告乙○○應辦理
    藍屋企業社營利事業解散清算及註銷登記，嗣於94年4 月12
    日本院行準備程序時，具狀撤回此部分之請求，被告並當庭
    表示同意，是依上開規定，原告上開訴之一部撤回，與法相
    符，即生效力。
二、次按，訴狀送達後，原告不得將原訴變更或追加他訴。但擴
    張或減縮應受判決事項之聲明、請求之基礎事實同一或不甚
    礙被告之防禦及訴訟之終結者，不在此限。民事訴訟法第25
    5 條第1 項但書第3 款、第2 款、第7 款亦有明文。查，本
    件原告訴之聲明第1 項原為：「被告乙○○應給付原告丙○○100 萬元，被告庚○○應給付原告丙○○50萬元，並均自
    93年1 月14日起至給付日止，依年息5%計算之利息」等語，
    嗣於94年4 月14日具狀變更上開聲明中利息起算日為94年1
    月22日，核屬減縮應受判決事項之聲明，與上規定相合，應
    予准許。次查，原告訴之聲明第2 項原為：「被告乙○○應
    向原告丙○○賠償261,490 元，及向原告己○○賠償174,32
    6 元，並均自起訴狀繕本送達之翌日起至清償日止，按年息
    5%計算之利息」等語，嗣於94年4 月12日具狀變更該聲明為
    ：「被告乙○○應給付藍屋企業社（即丙○○、己○○、庚○○及乙○○）784,472 元，並自起訴狀繕本送達被告日起
    至給付日止，依年息5%計算之利息」等語，核屬訴之變更，
    惟其請求之基礎事實同一且不甚礙被告之防禦及訴訟之終結
    ，揆諸上開條文，亦無不合，是原告此部分訴之變更，應屬
    合法。
乙、實體方面：
一、原告主張：藍屋企業社原為合夥組織，合夥人為伊與訴外人
    廖秋惠，主要經營複合式餐飲店，嗣廖秋惠於92年10月間退
    出合夥，股份由原告丙○○承受，而被告二人於92年10月18
    日與原告丙○○簽訂股東協議書，約定藍屋企業社之資本額
    為450 萬元，由被告乙○○出資100 萬元購買原告丙○○所
    有九分之二股份，由被告庚○○出資50萬元購買九分之一股
    份，另由訴外人戊○○以50萬元購買九分之一股份，並約定
    由被告乙○○擔任負責人，綜理一切營運事務，於92年10月
    26日再由原告己○○出資100 萬元向原告丙○○購買九分之
    二股份。惟被告二人並未依約給付分別為100 萬元、50萬元
    之出資額予原告，且被告二人自92年12月1 日起即未至藍屋
    企業社上班，伊已於93年1 月16日寄發律師函向被告二人請
    求於文到5 日內給付上開出資額等之事實，業據提出股東協
    議書、股東協議書（附件一）各1 件、律師函2 件（見本院
    卷第14-22 頁），且為被告所不爭執（見本院卷第39、215
    頁），堪信為真正。
二、原告復主張：依上開股東協議書之約定，原告丙○○分別與
    被告乙○○、庚○○就伊所有之藍屋企業社九分之二、九分
    之一之股份成立買賣契約，被告二人均有給付上開出資額即
    買賣價金予伊之義務等語，被告固不否認其二人分別與原告
    丙○○就前揭股份成立買賣關係之事實，惟否認其有給付買
    賣價金之義務，並辯稱：原告丙○○向其宣稱藍屋企業社總
    資產有450 萬元之價值，而將系爭合夥分為九股，每股50萬
    元，惟事後始知藍屋企業社根本沒有450 萬元之價值，其係
    受原告丙○○詐欺而為買受前揭股份及加入合夥之意思表示
    ，其業已寄發存證信函予原告丙○○撤銷之等語。是本件首
    要之爭點即在於，藍屋企業社於兩造簽訂股東協議書時是否
    具有450 萬元之價值，被告是否係受詐欺而為上開意思表示
    ？
三、關於藍屋企業社之總資產價值是否達450 萬元乙節，原告主
    張：原告丙○○設立藍屋企業之初，確有出資逾500 萬元進
    行營業，例如：店面裝潢花費1,759,000 元、加盟醇品生活
    館花費80萬元、店面每月租金218,000 元，還需加總現場營
    運所需冷氣、廚具、餐桌椅等機具設備之費用，且前藍屋企
    業社之合夥人廖秋惠退夥時，其應有權益計算，係以藍屋企
    業社總資產500 萬元作為計算之基準，又商號資產之價值估
    算本具有主觀之判斷及該商號先前之營運狀況、未來前景評
    估、營運地點商機等，均為被告加入藍屋企業社前會加以判
    斷評估之事項，非單純以藍屋企業社有形資產作為判斷對象
    ，被告必評估藍屋企業社有不錯之獲利能力後始同意加入合
    夥，故藍屋企業設既經原告投入高達450 萬元之資金，營運
    情形亦為被告事先進行觀察評估，則被告不應事後未履行經
    營義務導致虧損後，再稱遭受詐欺等語，並提出資金運用明
    細表1 紙及廖秋惠退夥時係以藍屋企業社總資產500 萬元為
    計算之相關資料為其證明。經查：
  (一)原告所提出之資金運用明細表固據詳列44項之支出明細，而
    其總額為4,510,047 元（見本院卷第89頁），然為被告以該
    明細表係原告片面所自行製作，且部分支出與系爭合夥無關
    等語否認之。查，該支出明細之項次中，多數為裝潢、購置
    設備器具之費用，而不論店內裝潢、設備器具均有因時間而
    生折舊、毀損之情形，此參股東協議書第9 條兩造就股東退
    股時，其股份如何依年份定折舊比例之約定，及原告亦自陳
    兩造於本件成立合夥後，又支出五、六十萬元整修店面等語
    （見本院卷第267 頁）即明。而本件所須查明之藍屋企業社
    是否具450 萬元之價值，其判斷時點為兩造簽立股東協議書
    之92年10月18日，業如前述，是原告嗣雖提出上開明細表項
    次支出之「部分」證明，姑且不論其真正及證明力如何、是
    否用於藍屋企業社等節，惟縱使原告丙○○確有上開明細表
    所列項次之支出，亦不必然等同藍屋企業社於兩造簽立時仍
    具450 萬元之價值。而且關於藍屋企業社於上開判斷時點之
    價值，已有明確之依據可資認定，詳如後述，又原告所提出
    證明上開明細表所載支出項目為真之證據僅有部份，亦不足
    證明該明細表所載全部屬實，是本院就上開明細表所列金額
    ，認為不足以證明藍屋企業社於上開時點之價值，爰不就其
    所列44項之支出明細一一論述之，先此敘明。
  (二)關於原告主張：廖秋惠於92年10月間退夥時，與原告丙○○
    係依藍屋企業社總資金500 萬元為計算等語，雖據原告提出
    協議書乙紙為證，其上記載：「本人廖秋惠今日因個人因素
    ，無法繼續合作經營藍屋企業社（醇品生活林口店），經協
    議後，按契約依總資金實際金額伍佰萬元新台幣之持股比例
    （10%）取 回百分之二十之價金（預於九十二年十月三十一
    日退股金結算後取回）。…」等語（見本院卷第135 頁），
    固與原告之主張相符，而依上開比例計算，廖秋惠所得取回
    之退股金為10萬元，惟廖秋惠於退夥時，實際取回之退夥金
    為5 萬元之事實，業經原告自陳在卷（見本院卷第266 頁）
    ，是上開協議書之記載，其實質上之真正已屬有疑。又依本
    院向桃園縣政府調取之藍屋企業社之營利事業登記資料顯示
    ，藍屋企業社係於91年8 月申請設立，負責人為原告丙○○
    ，合夥人為廖秋惠，斯時之資本額為10萬元，原告丙○○與
    廖秋惠各出資5 萬元，其二人之合夥契約並未約定退股時股
    份須折舊計算，且藍屋企業社之盈虧按合夥人出資比例分派
    等情（見本院卷第114-124 頁），可知原告丙○○當時所登
    記之藍屋企業社資本額與伊所主張之實際資本額相差50倍，
    且伊與廖秋惠之持股比例亦應為一比一，而非九比一，與上
    開協議書之記載顯有不符，然廖秋惠所取回之退股金竟與上
    開登記資料所載之廖秋惠出資額相符，是本院認上述營利事
    業登記資料之記載，反而較接近於真實。況且，如依原告主
    張藍屋企業社於廖秋惠退夥時，其總資金為500 萬元，依持
    股比例廖秋惠應可取回50萬元，且其二人間並無如本件系爭
    合夥定有股份退股折舊之約定，復依原告於本件之主張，藍
    屋企業社原有不錯之盈餘，則何以廖秋惠僅能取回20% 之股
    金？縱依本件系爭合夥約定之折舊計算方式，廖秋惠係於藍
    屋企業社設立後1 年左右退夥，應僅折舊20% ，廖秋惠應能
    取回80% 之股金。再者，依原告之主張，廖秋惠原係出資50
    萬元，且藍屋企業社非無盈餘，則廖秋惠退夥時竟僅取回區
    區5 萬元，縱依協議書計算亦僅10萬元，遠不及原出資，而
    原告丙○○就藍屋企業社原500 萬元之資本額，於扣除廖秋
    惠之50萬元股份後，竟仍擁有450 萬元之價值，而得出售於
    本件其他合夥人，對照廖秋惠所取回之股金，顯不合理。是
    依上述，本院認上開原告丙○○與廖秋惠間所定之退夥協議
    金所載與事實不符。就此，原告雖主張上開營利事業登記卷
    中所附合夥協議書，乃為登記程序進行之文書作業等語，而
    查，依卷附本件合夥之登記資料，亦僅登記藍屋企業社之資
    本額為18萬元，與兩造主張成立合夥時係以450 萬元為其資
    本額同有差異，惟依其所載之出資額被告乙○○為4 萬元、
    原告丙○○為6 萬元、原告己○○為4 萬元，被告庚○○為
    2 萬元，戊○○為2 萬元，雖總金額與股東協議書所載不符
    ，然就持股比例而言則無不合。況按，合夥財產不足返還各
    合夥人之出資者，按照各合夥人出資額之比例返還之。合夥
    財產，於清償合夥債務及返還各合夥人出資後，尚有賸餘者
    ，按各合夥人應受分配利益之成數分配之。民法第698 條、
    第699 條分別定有明文。是出資比例攸關出資之返還及賸餘
    財產之分配，衡諸事理，合夥人就出資比例較無為虛偽登記
    之可能，且依上開本件系爭合夥原告丙○○與其他合夥人之
    出資比例確係依實際之出資比例登記之情以觀，原告丙○○
    與廖秋惠於辦理營利事業登記時，就資本額之記載或有不實
    ，惟就出資比例為一比一之記載，應可認為真實。是原告主
    張原告丙○○與廖秋惠間就藍屋企業社原來之出資比例為九
    比一云云，不足為採。倘依原告丙○○與廖秋惠之協議書所
    載比例計算，廖秋惠持股為二分之一，僅取回20% 之股金而
    為5 萬元，則其與原告丙○○合夥之全部資本即應為50萬元
    （計算式：5 萬元÷20% ×2 ＝50萬元），縱依上開協議記
    載之10萬元計算（計算式：500 萬元×10% ×20% ＝10萬元
    ），全部資本亦僅為100 萬元（計算式：10萬元÷20% ×2
    ＝100 萬元），而廖秋惠退夥時與本件股東協議書簽立時為
    同一月份，扣除退夥之因素外，藍屋企業社之價值應無何重
    大變動之可能，以上開所認定之藍屋企業社資本額至多為10
    0 萬元，顯與原告所主張之450 萬元有鉅大之差額。是被告
    辯稱：藍屋企業社並無原告丙○○所宣稱之450 萬元價值等
    語，即屬有據，而可採信。
  (三)按因被詐欺或脅迫，而為意思表示者，表意人得撤銷其意思
    表示。法律行為經撤銷者，視為自始無效。民法第92條、第
    114 條分別定有明文。又民法上所謂詐欺，係欲相對人陷於
    錯誤，故意示以不實之事，令其因錯誤而為意思表示也。查
    本件藍屋企業社於簽訂股東協議書並無450 萬元之價值，而
    原告丙○○於被告加入系爭合夥簽署股東協議書時，宣稱藍
    屋企業社具有450 萬元之價值，已如前述，原告丙○○不僅
    將上開不實之情事告知於被告，復且使被告乙○○擔任原告
    丙○○、廖秋惠所簽立與事實不符之前揭協議書之見證人，
    使之確信藍屋企業社於廖秋惠退夥時應有500 萬元之價值，
    並示予被告庚○○，使被告二人就藍屋企業社之價值判斷陷
    於錯誤，而為簽立股東協議書之意思表示，原告丙○○顯已
    構成上開說明中詐欺之要件，被告二人既係受原告丙○○之
    詐欺購買原告丙○○所有之藍屋企業社股份，並加入系爭合
    夥，自得依上開規定將其意思表示撤銷之。再查，被告已於
    93年1 月6 日寄發存證信函向原告丙○○為撤銷兩造間簽立
    股東協議書之意思表示，並經原告丙○○收受無誤，此為原
    告丙○○所不爭執（見本院卷第45、46、267 頁），則原告
    丙○○與被告二人間所成立之股東協議書即歸於自始無效，
    被告辯稱原告丙○○不得依兩造間股東協議書第1 條之約定
    ，請求被告乙○○給付100 萬元、被告庚○○給付50萬元，
    即屬可採。
四、原告再主張：依股東協議書第2 條約定，被告乙○○負責執
    行藍屋企業社營運事務，且依協議書第11條之約定，被告乙○○得額外享有淨利一成做為報酬，則依民法第672 條後段
    規定，被告乙○○應以善良管理人之注意義務經營餐飲店，
    而被告乙○○自92年12月起對店內經營事務置之不理，致原
    本獲利持續增加之餐飲店，發生鉅額虧損，無法繼續營運，
    則被告乙○○顯已違反其依約應負之注意義務，依民法第68
    0 條準用同法第544 條規定，被告乙○○應對藍屋企業社負
    損害賠償責任，依藍屋企業社92年5 月至10月營業資料計算
    ，平均每月淨利為32,686元，以餐飲店租約尚有2 年租期營
    運計算，藍屋企業社共損失784,472 元，應由被告乙○○依
    法賠償全體合夥人等語，亦為被告所否認，並以前詞置辯。
    經查：
  (一)按各合夥人之出資，及其他合夥財產，為合夥人全體之公同
    共有，民法第668 條定有明文。故因合夥事務而涉訟者，除
    由執行業務之合夥人代表合夥為原告或被告外，原應由全體
    合夥人為原告或被告，其當事人之適格，始無欠缺。惟公同
    共同有物被一部分公同共有人侵奪或妨害時，僅須得侵奪人
    或妨害人以外之公同共有人全體之同意，即得提起請求返還
    或除去妨害之訴（最高法院32年上字第1715號判例意旨參照
    ）。又在實例上，公同共有人僅存二人，一人所在不明，無
    法取得其同意，則其餘一人得就公同共有物之全部行使其權
    利（司法院院字第1425號解釋參照）。查，本件股東協議書
    簽訂時之全體合夥人，除兩造外尚有戊○○，惟戊○○嗣已
    將渠就系爭合夥之股份讓與本件合夥人之一即原告丙○○，
    有原告提出之轉讓股份暨股東權益書乙紙附卷可稽（見本院
    卷第172 頁），被告雖否認其真正，惟經本院以肉眼就兩造
    所不爭執之股東協議書上戊○○之簽名、印文（見本院卷第
    15頁）與上開轉讓股份暨股東權益書比對之，兩者「戊○○
    」之簽名無論筆勢及其部分筆劃連寫之方式均如出一轍，顯
    係出於一人之手，又其上「戊○○」之印文二枚亦無二致，
    應可認定原告所提出轉讓股份暨股東權益書形式上之真正無
    訛，且合夥人將自己之股分轉讓於他合夥人，依民法第683
    條之規定，本即不須得他合夥人全體之同意，是本院認原告
    主張戊○○已將其股份讓與原告丙○○等語，為可採信。次
    查，依原告之主張，本件合夥之受有損害係出於合夥人之一
    即被告乙○○其債務不履行之行為所致，而另合夥人即被告
    庚○○因本件給付買賣價金部分訴訟（即原告訴之聲明第1
    項部分）與原告丙○○利害關係相對立，復已明確表示不同
    意對被告乙○○提出本件損害賠償訴訟之意（即原告訴之聲
    明第2 項部分），此為兩造所不爭執，依上開解釋及判例同
    一法理，原告提起本件訴訟，請求被告乙○○賠償債務不履
    行之損害予系爭合夥人全體，應無當事人不適格之問題。是
    被告辯稱原告此部分訴訟係當事人不適格云云，尚無可採，
    先予敘明。
  (二)再查，原告丙○○將伊所有之藍屋企業社股份出賣予本件其
    他合夥人所締結之買賣契約，與渠等共同成立系爭合夥之意
    思表示，均係簽訂於前述股東協議書，此為兩造所不爭執。
    而關於股東協議書之性質，原告主張係混合契約，被告則辯
    稱係聯立契約。查，藍屋企業社於廖秋惠退夥後，其股份全
    由原告丙○○持有，而本件其餘合夥人加入系爭合夥之方式
    ，係各別向原告丙○○購買股份而成為合夥人，已如前述，
    則成為系爭合夥之合夥人其前提即為須向原告丙○○購買伊
    所有之藍屋企業社之股份，否則即因未持有合夥股份而不得
    成為合夥人，是本件買賣藍屋企業社股份之契約與系爭合夥
    契約具有相互依存之關係，同其命運，違反其一，無從期待
    可能單獨履行另一契約。故其中一契約不成立、無效、撤銷
    或解除，另一契約亦應同其命運。是被告辯稱股東協議書之
    性質為買賣與合夥之聯立契約等語，即屬可採。而被告與原
    告丙○○間就藍屋企業社股份之買賣契約既已因被告依民法
    第92條之規定撤銷之，而自始歸於無效，則與該買賣契約為
    聯立契約之系爭合夥契約，就被告而言，自亦同其命運而歸
    於自始無效，故原告主張被告乙○○未依股東協議書第2 條
    之規定盡其善良管理人之注意，而須負損害賠償責任云云，
    自屬無據。
五、從而，原告丙○○依股東協議書第1 條及買賣之法律關係，
    請求被告乙○○給付100 萬元，請求被告庚○○給付50萬元
    ，並均自93年1 月22日起至給付日止，依年息5%計算之利息
    ；及原告依股東協議書第2 條、民法第672 條後段、第680
    條準用第544 條、第227 條之規定，請求被告乙○○應給付
    藍屋企業社（即丙○○、己○○、庚○○及乙○○）784,47
    2 元，並自起訴狀繕本送達被告日起至給付日止，依年息5%
    計算之利息，均無理由，應予駁回。
六、本件事證已臻明確，兩造其餘之主張、陳述及所提之證據資
    料，核與判決結果無何影響，爰不一一論述，附此敘明。
七、據上論結，本件原告之訴為無理由，依民事訴訟法第78條、
    第85條第1 項但書，判決如主文。
中　　華　　民　　國　　94　　年　　11　　月　　15　　日
                  民事第二庭審判長法  官  劉克聖
                                  法  官  石有為
                                  法　官　范明達
以上正本係照原本作成
如對本判決上訴，須於判決送達後20日內向本院提出上訴狀
中　　華　　民　　國　　94　　年　　11　　月　　18　　日
                                  書記官　李燕枝
